【裁判字號】    89,台上,1375
【裁判日期】    890616
【裁判案由】    分割共有物
【裁判全文】
最高法院民事判決                              八十九年度台上字第一三七五號
    上 訴 人  壬 ○ ○
              辛 ○ ○
              己 ○ ○
              癸 ○ ○
              丙 ○ ○
              戊 ○ ○
              甲 ○ ○
              寅 ○ ○
              丁○○○
              乙 ○ ○
              子 ○ ○
              庚 ○ ○
    被上訴人  丑 ○ ○
右當事人間請求分割共有物事件，上訴人對於中華民國八十八年四月二十日台灣高等
法院台南分院第二審更審判決（八十六年度上更(一)字第一二一號），提起上訴，本院
判決如左：
    主  文
原判決廢棄，發回台灣高等法院台南分院。
    理  由
查本件係請求分割共有物之訴，其訴訟標的對於共同訴訟之各人必須合一確定。是上
訴人辛○○、壬○○、己○○提起第三審上訴，依民事訴訟法第五十六條第一項第一
款規定，其效力及於未提起上訴之同造當事人癸○○、丙○○、戊○○、甲○○、寅
○○、乙○○、子○○、庚○○、丁○○○，爰併列為上訴人，合先說明。
次查，被上訴人主張：坐落嘉義縣鹿草鄉○○段四三號面積○點三九○八公頃及同段
四三之一號面積○點○五一○公頃之建地為兩造所共有，各人之應有部分如原判決附
圖（下稱附圖）甲方案所載，系爭土地並無因物之使用目的不能分割或契約定有不分
割期限之情形，而兩造無法達成分割協議等情。求為分割之判決。
上訴人癸○○、丙○○則以：同意分割，其分割方法如附圖甲方案；上訴人戊○○、
甲○○、寅○○、辛○○、壬○○、己○○則均主張如附圖乙方案分割；上訴人庚○
○亦同意分割，惟主張請予以適當分割等語。資為抗辯。
原審以：按各共有人得隨時請求分割共有物。但因物之使用目的不能分割或契約定有
不分割之期限者，不在此限；又共有物分割之方法，不能協議決定者，法院得因任何
共有人之聲請，命為分配。民法第八百二十三條第一項、第八百二十四條第二項分別
定有明文。查系爭二筆土地為兩造所共有，因兩造無法達成分割協議，又無因物之使
用目的不能分割或契約定有不分割之期限，業據被上訴人提出土地登記簿謄本為證，
並為到場上訴人所不爭執。被上訴人訴請裁判分割，自無不合。次查系爭土地呈不規
則地形，南北向略長，兩造均在系爭土地建有房屋居住，僅有少部分供庭院用之空地
，東、西兩邊與他人之土地毗鄰，東南面有一條農田水利會之灌溉溝渠，東北面有一
條鄉村道路，系爭土地內有一條巷道，供共有人對外聯絡之通路等情，業據現場勘驗
並經嘉義縣水上地政事務所人員現場勘測明確，分別製有勘驗筆錄及土地複丈成果圖
在卷可稽。至於分割方法，第一審經審酌各共有人分割後土地之利用及經濟價值，及
損害較少與現占有位置等情況，以第一審判決附圖第三方案所示分割。惟該方案有如
同附圖乙方案所述之缺失，不宜採取。是本件之分割方案，至言詞辯論終結時，到場
之兩造僅有附圖甲方案與乙方案之爭，而甲方案與乙方案之區別，僅是上訴人癸○○
、丙○○分得之土地南面留有一條三米寬之道路，及系爭土地之東北邊對外聯絡之巷
道面臨鄉村道路○○路面稍微加寬等二處而已。爰審酌甲、乙兩方案之差別既非大，
如依乙方案分割，則上訴人癸○○、丙○○既分攤有道路面積，而分得之位置僅一面
面臨道路，則該二人將來建築房屋勢難建造成國人最喜愛居住之坐北朝南方向，是其
顧慮亦無可厚非。雖上訴人癸○○、丙○○分得之土地南面留有一條三米寬之道路結
果，減少共有人對於土地之利用，但減少非多，更何況該二人分得之位置，係系爭土
地價值最低之部分，是乙方案實不宜採取，應以甲方案為本件之分割方案。為其心證
之所由得，因而將第一審所為之分割判決廢棄改判如原判決主文笫二項所示。
按共有物分割方法，法院應斟酌當事人之聲明，共有物之性質，經濟效用及全體共有
人之利益等公平決之，不受當事人主張之拘束。查本件原審以上訴人癸○○、丙○○
分得之土地南面留有一條三米寬之道路結果，減少共有人對於土地之利用，但減少非
多，又該二人分得之位置，係系爭土地價值最低之部分，是乙方案不宜採取，而以甲
方案為本件之分割方案。惟依附圖甲方案分配表之說明，巷道之寬度為四米，與原判
決理由欄所謂三米寬，有所矛盾；且依其圖面之所示，該巷道寬度不一，兩端較寬，
中間一段較窄，復成不規則狀。是否無其他更適當之分割方法？又原審將１部分分歸
上訴人辛○○、壬○○、己○○共同取得，按應有部分辛○○六○分之四、壬○○二
○分之二、己○○六○分之五之比例保持共有（見原判決主文第二項第四、五行），
其結果上訴人辛○○、壬○○、己○○僅共取得該１部分土地之六○分之一五，竟剩
下六○分之四五，尤難謂合。上訴論旨，指摘原判決不當，求予廢棄，非無理由。
據上論結，本件上訴為有理由，依民事訴訟法第四百七十七條第一項、第四百七十八
條第一項，判決如主文。
中      華      民      國    八十九    年      六      月     十六     日
                              最高法院民事第三庭
                                  審判長法官  范  秉  閣
                                        法官  朱  建  男
                                        法官  許  澍  林
                                        法官  鄭  玉  山
                                        法官  徐  璧  湖
      右正本證明與原本無異
                                              書  記  官
中      華      民      國    八十九    年      七      月      三      日


司法院資訊處製作；財團法人民間司法改革基金會備份。
